【裁判字號】    95,易,171
【裁判日期】    950725
【裁判案由】    傷害等
【裁判全文】
臺灣花蓮地方法院刑事判決               95年度易字第171號
公  訴  人  臺灣花蓮地方法院檢察署檢察官
被      告  丙○○
            乙○○
            丁○○
上列被告等因傷害等案件，經檢察官提起公訴（95年度偵字第37
9號、2930號），本院判決如下：
    主  文
丙○○共同傷害人之身體，處有期徒刑參月，如易科罰金，以銀
元佰元即新臺幣玖佰元折算壹日。
乙○○共同傷害人之身體，累犯，處有期徒刑肆月，如易科罰金
，以銀元佰元即新臺幣玖佰元折算壹日。
丁○○無罪。
    事  實
一、丙○○、乙○○（前於民國94年間，違反毒品危害防制條例
    件，經本院判處有期徒刑4 月，於94年10月27日易科罰金執
    行完畢）係祖孫關係，於94年12月19日21時許，因輾轉聽聞
    丁○○揚言要對丙○○不利，乃夥同不詳姓名年籍之成年男
    子，共同基於傷害人之身體及毀損器物之犯意聯絡，旋共同
    駕車前往至花蓮縣玉里鎮東豐里28之4 號丁○○所居住之倉
    庫，欲找丁○○理論。丙○○與乙○○及不詳姓名之成年人
    等人抵達後，推由丙○○先用腳踢開木板門，破壞門上之門
    鎖，致令不堪使用，隨後未經丁○○之許可，即衝入上開丁○○之住處（侵入住宅部分，未據告訴），丙○○趁丁○○
    正在熟睡中，由乙○○及不詳姓名成年之人壓住丁○○身體
    ，讓丙○○徒手毆打丁○○頭部等處，使其受有臉部多處瘀
    傷、左眼窩3乘2公分、2乘1公分、右眼窩1.5乘1.5公分、右
    頸13乘7公分、左頸13公分乘5公分、右外耳3乘1公分、2乘1
    公分之瘀傷、鼻部疼痛、左臉頰麻等傷害。然後再由丙○○
    及乙○○強將丁○○拖往屋外，舀水從丁○○頭上潑水，警
    告丁○○其日後言行。嗣見丁○○頭部流血如注，始罷手駕
    車離去。
二、案經被害人丁○○訴由花蓮縣警察局玉里分局報請臺灣花蓮
    地方法院檢察署檢察官偵查起訴。
    理  由
壹、證據能力部分：
    按被告以外之人於審判外之言詞或書面陳述，除法律有規定
    者外，不得作為證據；被告以外之人於檢察事務官、司法警
    察官或司法警察調查中所為之陳述，與審判中不符時，其先
    前之陳述具有較可信之特別情況，且為證明犯罪事實存否所
    必要者，得為證據；刑事訴訟法第159條第1項、第159條之2
    分別定有明文。經查，證人丁○○於警詢中所為關於被告丙○○及乙○○對其傷害犯行之陳述；證人戊○○、丙○○、
    乙○○於警詢中所為，關於被告丁○○對丙○○為恐嚇及傷
    害犯行之陳述，因與其等於審判中證述大致相符，是認證人
    丁○○、戊○○、丙○○及乙○○之警詢筆錄，無證據能力
    。
貳、認定有罪部分：
一、訊據被告丙○○、乙○○對於上開時、地毀損倉庫木門門鎖
    並動手傷害丁○○之毀損及傷害犯行，均矢口否認，被告丙○○辯稱：伊固然有動手毆打丁○○，但丁○○也有動手打
    伊，雙方是互毆，當時係在屋外發生互毆的云云，被告乙○○則辯稱：當時係丙○○聽聞到丁○○要殺丙○○，伊是基
    於保護丙○○的目的，才會去丁○○之倉庫，伊到達時，丙○○已進入倉庫，伊才進去，但伊自始自終都沒有動手打丁○○，只有因為見到丁○○流鼻血及身上沾染泥土，才好心
    拿衛生紙及水幫他擦拭云云，經查：
（一）被告丙○○、乙○○及不詳姓名之男子於上開時、地，因
      不滿丁○○揚言要殺丙○○，乃以腳踢毀損倉庫木門上門
      鎖，進而共同動手傷害丁○○之事實，業據證人丁○○於
      本院審理時證述甚詳，其具結證稱：當時伊正在睡覺，丙○○就跑來踢開伊家的門，三個人進來後，就有二個人壓
      制住伊，因為當時太暗了，伊看不清楚誰壓制伊，但伊看
      到是丙○○打伊的頭，後來丙○○和乙○○還把伊拉出去
      ，舀水往我頭上潑下去，把我全身都弄濕了等語（見本院
      卷第33頁），並有照片7幀及玉里榮民醫院診斷證明書1紙
      在卷可佐。
（二）雖被告丙○○以證人身分應訊時，證稱：當時只有一人前
      往，到了丁○○的倉庫時，門並沒有關，丁○○正在睡覺
      ，伊就叫他起床，後來，就在倉庫外面談判，二人因為一
      言不合，伊就動手揮打丁○○，並沒有人將丁○○拖至倉
      庫，但乙○○並沒有動手打丁○○，也沒有所謂的第三人
      云云，是雖證人丙○○對於動手的地點、犯案經過所言與
      證人丁○○所證有相當大的出入，然衡諸丙○○當時甫聽
      聞丁○○揚言要殺伊，氣憤之餘，隨即衝至丁○○所居住
      的倉庫，可見來者不善態勢，不言可喻，再徵之證人丁○○所提出照片所示木板門鎖確實有遭人踢裂門板毀損之跡
      象，以及丁○○受傷之位置均集中在頭頸部，可見應係有
      人先踢壞門鎖後，再朝其頭部密集攻擊，方會使丁○○受
      到如此之傷害，否則，如依被告丙○○所辯稱：其等二人
      是在站在倉庫時發生突衝云云，惟被告丙○○及丁○○均
      為成年男子，雖二人體魄略有所差異，但在相互猛烈攻擊
      防禦之下，被告丙○○憑何能耐，居然能拳拳均命中丁○○之頭頸部位置，而丁○○身體其他部位，卻毫髮未傷，
      殊難令人想像，且由此傷勢觀之，反可佐證當為丁○○是
      在遭人強力壓制下，頭頸位置遭人不斷接續攻擊的結果，
      因此，顯見證人丁○○上開所證述內容，與照片及診斷書
      等之相關事證相符，故堪可採信，而證人丙○○所證，當
      屬事後卸責之詞，不足採據。
（三）雖被告乙○○一再辯稱：伊並沒有動手毆打云云，然就此
      爭議，不僅如上所述，證人丁○○證述：乙○○當時確實
      也有動手外，且由證人丁○○遭毆打後，事後竟又再遭乙○○用水潑灑身體，可徵被告乙○○亦有所涉案，雖被告
      乙○○對此行徑，事後辯解：是見到丁○○身體髒髒的，
      所以才幫丁○○清洗云云，然此不僅與證人丙○○於本院
      審理時，所證稱：當時是伊和丁○○各自清洗，乙○○並
      沒有幫丁○○清洗等語（見本院卷第38頁），二人所述情
      形，顯不相同外，況且，丁○○當時頭部受傷嚴重，一望
      即知，被告乙○○如果有心，不僅只有簡簡單單地幫丁○○清洗身體和協助更衣而已，理應更進一步，將其送醫治
      療，始為正解，被告乙○○卻怠於為之，益可證被告乙○○所辯不足採。再參以被告丙○○及乙○○係共同至案發
      現場，且其等係同時對丁○○為傷害行為等情，益徵被告
      2 人就上開毀損及傷害之犯行間，彼此互有犯意聯絡及行
      為之分擔甚明。因此，證人丙○○所述乙○○並無涉案等
      詞，顯有迴護被告乙○○之情形，委難採信。
（四）綜上所述，本案被告丙○○及乙○○以證人身分之證詞，
      係事後卸責與維護自身之詞，自難採為對被告乙○○或丙○○有利認定之依據。本案事證明確，被告丙○○及乙○○2人犯行堪以認定，應予依法論科。
二、核被告丙○○及乙○○所為，均係犯刑法第刑法第354條第1
    項之毀損器物罪、同法第277條第1項之普通傷害罪。查被告
    丙○○及乙○○行為後，刑法業於94年2月2日修正公布，95
    年7月1日起施行，其中與本件有關部分之第 2條、第28條、
    第55條、第47條、第41條均業已修正，其法律適用如下說明
    ：
(1)、按「行為後法律有變更者，適用行為時之法律，但行為後之
    法律有利於行為人者，適用最有利於行為人之法律」，修正
    後刑法第2條第1項定有明文。此條規定係規範行為後法律變
    更所生新舊法律比較適用之準據法，本身尚無新舊法比較之
    問題，於新法施行後，應一律適用新法第2條第1項之規定，
    為「從舊從輕」之比較，先予敘明。
(2)、再按本次法律變更，比較時應就罪刑有關之共犯、未遂犯、
    想像競合犯、牽連犯、連續犯、結合犯，以及累犯加重、自
    首減輕暨其他法定加減原因（如身分加減）與加減例等一切
    情形，綜其全部罪刑之結果而為比較（最高法院95 年5月23
    日95年度第8 次刑庭會議決議參照）。
(3)、又刑法第28條關於共犯之規定，由原條文：「二人以上共同
    實施犯罪之行為者，皆為正犯」，修正為：「二人以上共同
    實行犯罪之行為者，皆為正犯」，揆諸本條之修正理由係為
    釐清陰謀共同正犯、預備共同正犯、共謀共同正犯是否合乎
    本條規定之正犯要件，而本件被告2 人與該姓名年籍不詳之
    成年人共同毀損器物、傷害之犯行，既屬實行犯罪行為之正
    犯，則適用舊法第28條規定論擬，對被告並無不利。
(4)、刑法第55條後段之牽連犯規定亦於94年1月7經刪除，並於95
    年7月1日施行。是於新法修正施行後，被告丙○○及乙○○
    所為毀損、傷害犯行，即須分論併罰。比較新舊法之規定，
    修正後之規定對於被告較為不利，依刑法第2條第1項之規定
    ，自應適用行為時且較有利於被告之法律，即刑法第55條後
    段之規定，從較重之傷害罪予以論處。
(5)、被告乙○○有上開所述刑案執行紀錄，此有臺灣高等法院被
    告前案紀錄表一份在卷可查，茲於5 年以內再故意犯本件有
    期徒刑以上之罪，不論依修正前之刑法第47條，或修正後之
    刑法第47條第1 項之規定，均構成累犯，對被告乙○○而言
    並無有利或不利之情形，自不生新舊法比較之問題，應逕依
    修正前之刑法第47條，論以累犯，並加重其刑。
(6)、又刑法第41條第1 項前段關於易科罰金之規定，新法修正為
    「犯最重本刑為五年以下有期徒刑以下之刑之罪，而受六個
    月以下有期徒刑或拘役之宣告者，得以新臺幣一千元、二千
    元或三千元折算一日，易科罰金」，惟依被告行為時之刑罰
    法律，即舊法第41條第1 項前段：「犯最重本刑為五年以下
    有期徒刑以下之刑之罪，而受六個月以下有期徒刑或拘役之
    宣告，因身體、教育、職業、家庭之關係或其他正當事由，
    執行顯有困難者，得以一元以上三元以下折算一日，易科罰
    金」及罰金罰鍰提高標準條例第2 條關於「依刑法第四十一
    條易科罰金者，均就其原定數額提高為100倍折算1日；法律
    所定罰金數額未依本條例提高倍數，或其處罰法條無罰金刑
    之規定者，亦同」等規定，易科罰金之折算標準最高為銀元
    300元，最低為銀元100元，換算為新臺幣後，最高額為新臺
    幣900元，最低額為新臺幣300元。比較修正前、後關於易科
    罰金折算標準之刑罰法律，適用修正前刑法第41條第 1項前
    段及罰金罰鍰提高標準條例第 2條規定，即屬對被告較為有
    利。
三、爰審酌被告丙○○曾有多次傷害前科紀錄，雖非累犯，但應
    知悉遇事應採取理性解決糾紛之道，而被告乙○○年僅24歲
    ，因血氣方剛，不知冷靜處理問題，竟僅因一時丁○○的暴
    力傾向言語之犯罪動機、動手毀物傷人，造成告訴人丁○○
    受有多處瘀傷，所受之傷勢非輕，不僅造成告訴人身、心嚴
    重受創，且影響社會治安敗壞之疑慮，並且被告2 人事後狡
    飾否認犯行，未見悔意，渠等迄今尚未與告訴人丁○○達成
    和解賠償損害等一切情狀，分別量處如主文所示之刑，並均
    諭知易科罰金之折算標準。
參、無罪部分：
一、公訴意旨略以：被告丁○○於94年12月19日晚間某時許，於
    花蓮縣玉里鎮東豐石崗35號住處，以高喊其將殺害丙○○之
    言詞，但恰為其親友戊○○所聽聞。戊○○聞訊後，為免發
    生事端，即急以電話連絡丙○○使之知悉規避，丙○○因此
    聞訊心生畏怖，致生危害其安全。被告丁○○復又於94年12
    月19日21時許，在花蓮縣玉里鎮東豐里28之4 號住處，因細
    故與丙○○發生爭吵，雙方一言不合，進而互毆，造成丙○○受有左手前臂8乘8公分及左胸13乘 9公分挫傷瘀血之傷害
    。因認被告丁○○涉有刑法第305條之恐嚇罪嫌、同法第277
    條第1項之普通傷害罪嫌云云。
二、公訴人認被告丁○○涉有恐嚇危害安全及傷害罪嫌，無非以
    ：證人戊○○、乙○○之警詢證詞、告訴人丙○○之指訴，
    及診斷證明書為其論罪之依據。訊據被告丁○○堅決否認有
    恐嚇及傷害丙○○之犯行，並辯稱：伊當時在石岡35號住處
    ，只是出言罵其二嫂戊○○而已，並沒有說要殺誰，是戊○○胡亂說的。而伊是在睡夢中，遭到丙○○及乙○○等人聯
    手毆打，其間伊也沒有動手回擊等語置辯。
三、按犯罪事實應依證據認定，無證據不得推定其犯罪事實；又
    不能證明被告犯罪者，應諭知無罪之判決，刑事訴訟法第15
    4條、第301條第 1項分別定有明文；且認定不利於被告之事
    實須依積極證據，苟積極證據不足為不利於被告事實之認定
    時，即應為有利於被告之認定；被害人所述被害情形如無瑕
    疵可指，而就其他方面調查又與事實相符，則其供述始得為
    判決之基礎。是告訴人之告訴，係以使被告受刑事訴追為目
    的，是其陳述是否與事實相符，仍應調查其他證據以資審認
    。而所謂「積極證據足以為不利被告事實之認定」係指據為
    訴訟上證明之全盤證據資料，在客觀上已達於通常一般之人
    均不致於有所懷疑，而得確信被告確曾犯罪之程度，若未達
    到此一程度，而有合理懷疑之存在時，即無從為有罪之認定
    （參最高法院76年度台上字第4986號判例）。刑法第305 條
    之恐嚇罪，所稱以加害生命、身體、自由、名譽、財產之事
    ，恐嚇他人者，係指以使人生畏怖心為目的，而通知將加惡
    害之旨於被害人而言。若僅在外揚言加害，並未對於被害人
    為惡害之通知，尚難構成本罪（參最高法院52年度台上字第
    751 號判例）。另按對於現在不法之侵害，而出於防衛自己
    權利之行為不罰，刑法第23條前段定有明文。刑法上之正當
    防衛，祇以基於排除現在不法之侵害為已足，防衛過當，指
    防衛行為是否超越必要之程度，須就實施之情節而為判斷，
    即應就不法侵害者之攻擊方法與其緩急情勢，由客觀上審察
    防衛權利者之反擊行為，是否出於必要定之（參最高法院63
    年度台上字第2140號判例）。
四、經查：
（一）證人戊○○於本院審理時，對於被告黃連如何於上開時間
      ，在石岡住處外操場，大聲說要殺死其哥哥及丙○○等情
      證述明確，且稽之證人戊○○隨後即打電話通知丙○○要
      小心防犯，丙○○聽聞後即趕至丁○○之倉庫動手教訓丁○○，業已如上所述，足見證人戊○○所言應非屬其杜撰
      之詞，堪可認定，被告丁○○就此所辯：伊並沒有揚言要
      殺害丙○○之詞，委不足採據。然查，證人戊○○亦證述
      ：案發當時係為晚間9 時許，伊家中都已熄燈就寢，是在
      睡覺時，聽到屋外，丁○○在吼叫，才聽聞到丁○○說要
      殺丙○○，伊並不知道丁○○是否真的會去做，而丁○○
      也沒有要請伊代為轉告丙○○等語（見本院卷第31、32頁
      ) ，是如證人上開所言，被告丁○○之恐嚇言語，只是其
      一時情諸性的反應，其既未委請證人戊○○將該惡害代為
      轉知，亦為被告丁○○所陳明在卷，是被告丁○○就此所
      為，核與刑法恐嚇罪之構成要件有間。
（二）雖證人丙○○指證：伊因與丁○○發生互毆而受傷云云，
      然而，觀之卷附玉里榮民醫院診斷證明書所載丙○○之傷
      勢為：「左手前臂8乘8公分及左胸13乘 9公分挫傷瘀血」
      ，是丙○○左手受傷之部位係在前臂，胸部則為左胸部位
      ，但對於其所受之傷害，被告丁○○是如何造成的，均語
      焉不詳（見本院卷第38頁），且由上開所述，本案動手起
      因係因丙○○不滿丁○○的言語，其始至丁○○上開倉庫
      動手毆打丁○○，是被告丁○○乃係在人身完全受到丙○○等 3人強力壓制下，遭到痛毆，被告丁○○憑何能耐能
      夠主動攻擊。另由證人丙○○於本院證述：是雙方言語一
      時不合，伊就動手揮打丁○○（見本院卷第37頁），可見
      就此情節，更談不上雙方係為互毆，雖證人丙○○對於傷
      勢的來源無法說明，然按傷害的面積及分布位置，應非是
      在毆打丁○○時自行造成的，而係應為被告黃連所造成無
      訛，惟按被告丁○○為維護其人身安全，在面對丙○○等
      人不法攻擊行為，不得已始以手腳之方式抵擋外來侵害，
      顯係出於防衛自己之權利所為，縱然因而造成丙○○受傷
      ，亦無傷害之犯罪故意，而屬於刑法第23條之正當防衛，
      衡情屬於當人身處在高度危險之際，針對不法的外力，施
      以正當防衛的正當行為，且其反應程度亦屬適當，並未見
      有何逾越過當之處甚明，揆諸上開判例意旨，爰為被告丁○○無罪之諭知。
五、綜上所述，依公訴人起訴所憑之證據資料，及本院依職權調
    查之全部證據，僅能證明被告丁○○雖有出言殺害丙○○的
    言語，但既查無其要將此惡害通知予丙○○，而傷害行為亦
    屬正當防衛行為，為法律所保障，自無從認定被告丁○○犯
    罪。此外，復查無其他積極證據足資證明被告丁○○確有公
    訴人所指之恐嚇及傷害犯行，故不能證明其犯罪，自應為被
    告丁○○無罪之諭知，以免冤抑。
據上論斷，依刑事訴訟法第299條第1項前段、第301條第1項，刑
法第2條第1項前段、94年2月2日修正公布前刑法第28條、第 277
條第1項、第47條、第41條第1項前段，罰金罰鍰提高標準條例第
1條前段、95年5月17日修正公布前罰金罰鍰提高標準條例第 2條
，現行法規所定貨幣單位折算新臺幣條例第 2條，判決如主文。
本案經檢察官甲○○到庭執行職務。
中    華    民    國    95    年    7     月    25    日
                        臺灣花蓮地方法院刑事第二庭
                            審判長法官  李  豫  雙
                                  法官  林  韋  岑
                                  法官  俞  秀  美
上列正本證明與原本無異。
如對本判決不服，應於送達後10日內，向本院提出上訴狀。（應
抄附繕本）
                                 書記官
中    華    民    國    95    年    7     月    27    日
附錄本判決論罪之法律條文：
中華民國刑法第277條：
傷害人之身體或健康者，處三年以下有期徒刑、拘役或一千元以
下罰金。
犯前項之罪因而致人於死者，處無期徒刑或七年以上有期徒刑；
致重傷者，處三年以上十年以下有期徒刑。


司法院資訊處製作；財團法人民間司法改革基金會備份。
